ACORDAO-COMPLETO-2459320

ACÓRDÃO 17967/2021 ATA 36/2021 - SEGUNDA CÂMARA

VISTOS, relatados e discutidos estes autos que tratam de pedido de reexame interposto por Maria da Glória de Negri Ferreira Jacques contra o Acórdão 8913/2020-TCU-Segunda Câmara, o qual, entre outras medidas, considerou seu ato de pensão militar ilegal e negou-lhe registro;
ACORDAM os Ministros do Tribunal de Contas da União, reunidos em Sessão da 2ª Câmara, ante as razões expostas pelo Relator, e com fundamento no art. 48, da Lei 8.443/1992, em:
9.1. conhecer do pedido de reexame para, no mérito, dar-lhe provimento para tornar sem efeito os itens 9.2 a 9.4 do Acórdão 8913/2020-TCU-Segunda Câmara e considerar legal o ato de pensão em favor de Maria da Glória de Negri Ferreira Jacques, conferindo-lhe o respectivo registro; e
9.2. dar ciência desta decisão à recorrente e aos demais interessados.

Pedido de reexame (peça 22) interposto pela Sra. Maria da Glória de Negri Ferreira Jacque, viúva do Sr. Carlos Alberto Jacques, contra o Acórdão 8.913/2020  TCU  2ª Câmara, Relatora Ministra Ana Arraes

Segunda Câmara

Subdiretoria de Inativos e Pensionistas - Área Militar.

3. Interessados/Responsáveis/Recorrentes:
3.1. Interessadas: Georgina Dias da Silva (XXX.178.357-XX); Joize Margarete Reis (XXX.341.379-XX); Katia Rosane Reis Espindola (XXX.669.559-XX); Maria Eloina Reis (XXX.672.889-XX); Maria da Glória de Negri Ferreira Jacques (XXX.259.767-XX); Rita de Cassia Reis da Costa (XXX.855.819-XX); Tercilia Reis Albino (XXX.905.109-XX).
3.2. Recorrente: Maria da Gloria de Negri Ferreira Jacques (XXX.259.767-XX).

13.1. Ministros presentes: Bruno Dantas (Presidente), Augusto Nardes, Aroldo Cedraz (Relator) e Raimundo Carreiro.

AROLDO CEDRAZ

Ministra Ana Arraes.

Transcrevo, a seguir, instrução elaborada no âmbito da Secretaria de Recursos (peça 43) , que contou com a concordância do corpo diretivo da unidade técnica (peça 44) e do Ministério Público junto ao TCU (peça 45) :
"INTRODUÇÃO
1.	Trata-se de pedido de reexame (peça 22) interposto pela Sra. Maria da Glória de Negri Ferreira Jacque, viúva do Sr. Carlos Alberto Jacques, contra o Acórdão 8913/2020-TCU-Segunda Câmara, Relatora Ministra Ana Arraes (peça 9) .
1.1.	A deliberação recorrida apresenta o seguinte teor:
VISTOS, relatados e discutidos atos de pensão militar emitidos pelo Comando da Aeronáutica.
ACORDAM os ministros do Tribunal de Contas da União, reunidos em sessão da 2ª Câmara, ante as razões expostas pela relatora, e com fundamento nos artigos 71, incisos III e IX, da Constituição Federal de 1988, 1º, inciso V, 39, inciso II, e 45 da Lei 8.443/1992, 1º, inciso VIII, 259, inciso II, e 262 do Regimento Interno, 8º da Resolução TCU 206/2007 e 19 da Instrução Normativa TCU 78/2018, bem como na Súmula TCU 106, em:
9.1. considerar legais os atos de pensão militar emitidos em favor de Georgina Dias da Silva, Joize Margarete Reis, Kátia Rosane Reis Espíndola, Maria Eloina Reis, Rita de Cássia Reis da Costa e Tercília Reis Albino e registrá-los;
9.2. considerar ilegal o ato de pensão militar emitido em favor de Maria da Glória de Negri Ferreira Jacques e negar-lhe registro;
9.3. dispensar a reposição das importâncias indevidamente recebidas de boa-fé pela beneficiária do ato considerado ilegal até a data da notificação desta deliberação à unidade jurisdicionada;
9.4. determinar à Subdiretoria de Inativos e Pensionistas - Área Militar do Comando da Aeronáutica que, em relação ao ato impugnado:
9.4.1. no prazo de 15 (quinze) dias, a contar da ciência desta deliberação, cesse os pagamentos decorrentes, sob pena de ressarcimento das quantias pagas indevidamente e responsabilização solidária da autoridade competente;
9.4.2. comunique à interessada a deliberação deste Tribunal e a alerte que o efeito suspensivo proveniente da eventual interposição de recursos no TCU não a eximirá da devolução dos valores indevidamente recebidos após a notificação, em caso de desprovimento dos apelos;
9.4.3. no prazo de 30 (trinta) dias, a partir da ciência deste acórdão:
9.4.3.1. encaminhe a este Tribunal, por cópia, comprovante da data em que a interessada dele tomar conhecimento; e
9.4.3.2. emita novo ato, em que seja suprimida a irregularidade verificada, e o submeta ao TCU para nova apreciação.
HISTÓRICO
2.	O TCU considerou ilegal o ato de pensão militar emitido em favor de Maria da Glória de Negri Ferreira Jacques, por vincular os proventos ao soldo de Marechal-do-Ar, ou seja, mais de um grau hierárquico acima daquele que ostentava na atividade (Coronel) , o que contrariaria o entendimento do Acórdão 2225/2019-TCU-Plenário.  
2.1.	Irresignado, a recorrente interpôs o presente pedido de reexame, que se fundamenta nas alegações que, adiante, passar-se-á a relatar.
EXAME DE ADMISSIBILIDADE
3.	Reitera-se o exame preliminar de admissibilidade (peça 23) , ratificado à peça 25 pelo Excelentíssimo Senhor Ministro Aroldo Cedraz, que entendeu pelo conhecimento do recurso, uma vez que preenchidos os requisitos do art. 48 da Lei 8.443/1992, c/c os arts. 285 e 286, parágrafo único, do RI/TCU, suspendendo-se os efeitos dos itens 9.2, 9.4, 9.4.1, 9.4.3 e 9.4.3.2 do Acórdão 8913/2020-TCU-Segunda Câmara.
EXAME DE MÉRITO
4.	Constitui objeto do presente recurso analisar se a recorrente faz jus receber proventos calculados com base em grau hierárquico quatro níveis acima daquele que o instituidor possuía em atividade. 
5.	Do suposto direito de receber proventos com base em posto/graduação superior
5.1.	A recorrente defende a regularidade de receber os proventos calculados com base em soldo referente a quatros postos acima daquele ostentado pelo instituidor, alegando que o MPTCU induziu a relatora e os demais ministros a erro, por ter se utilizado de premissas fáticas inverídicas. Nesse sentido, alegou o seguinte (peça 22) :
Ao fundamentar a decisão exarada com arrimo na manifestação ministerial, perpetuam-se os mesmos equívocos sobre os fatos jurídicos do caso ora analisado. Neste diapasão, tanto o voto da Relatoria quanto o dos demais Ministros da Câmara, acabam contaminados pelas mesmas premissas incorretas. Neste diapasão, a decisão menciona que não há fundamento legal que autorize o pagamento dos proventos da pensão tendo por referência cinco postos acima daquele que o ex-militar ostentava na ativa. Ocorre que a pensão militar não tem como referência cinco postos acima daquele que o militar detinha em atividade, mas quatro postos, a saber: um posto em razão de passagem para a reserva remunerada, outro em razão da reforma por incapacidade definitiva com invalidez (quando integrava a reserva) , e dois postos por ocasião do óbito do militar, em razão de contribuição facultativa específica, amparada na legislação vigente à época do fato. (p.8) 
Portanto, é imperioso verificar a regular majoração dos proventos de inatividade e da posterior pensão militar. Ratifica-se que o militar, ingressou na reserva remunerada, por tempo efetivo de serviço, no posto de Coronel Aviador, passando a fazer jus ao padrão remuneratório correspondente a Brigadeiro-do-Ar, conforme art. 50, inciso II, Lei 6.880/80.
Posteriormente, quando integrava a reserva remunerada, foi reformado em razão de incapacidade definitiva, com arrimo no art. 110, caput e § 1º, Lei 6.880/80, alcançando o padrão remuneratório de Major-Brigadeiro. Não houve, portanto, hipótese de majoração de benefício ulterior à reforma, ou reforma por idade limite de permanência na reserva remunerada. (p. 10) (grifos inseridos) 
Análise:
5.2.	De início, convém ressaltar que o caso em tela possui peculiaridades que o diferenciam das situações tratadas pelo Acórdão 2225/2019-TCU-Plenário (Rel. Min. Benjamin Zymler) , que mudou o entendimento que vinha sendo aplicado até então pelo TCU. 
5.3.	A fim de aclarar a questão, convém reproduzir excerto do voto da Ministra Relatora do Acórdão recorrido acerca da ilegalidade do ato de pensão militar da recorrente (peça 8) : 
2. A Secretaria de Fiscalização de Pessoal - Sefip propôs considerar todos os atos legais. O Ministério Público junto ao TCU - MPTCU, entretanto, discordou desse entendimento quanto à pensão instituída por Carlos Alberto Jacques (peça 3) , acompanhando a unidade técnica quanto aos demais atos.
3. Manifesto-me de acordo com o entendimento do MPTCU e adoto seus fundamentos como razões de decidir.
4. Consta no ato que o ex-militar, na data do óbito, se encontrava na reserva e ocupava o posto de Coronel. Contudo, a pensão está sendo paga tendo por referência o posto de Marechal-do-Ar, quatro postos acima daquele ostentado por ele na reserva.
5. Por meio do Acórdão 2225/2019-TCU-Plenário, da relatoria do ministro Benjamin Zymler, esta Corte de Contas firmou entendimento no sentido de que não há embasamento legal para o cálculo dos proventos de reforma ter por referência dois ou mais postos acima daquele ocupado pelo militar na atividade.
6. Ademais, conforme se depreende da leitura dos artigos 50, 108 e 110 da Lei 6.880/1980, o benefício de "proventos calculados sobre o posto hierárquico imediato", seja em consequência de transferência para a inatividade contando com mais de 30 anos de serviço, seja pelo motivo de o militar ter sido considerado incapaz definitivamente, somente pode ser calculado com base no soldo correspondente ao grau hierárquico imediato ao que possuir ou que possuía na ativa, não alcançando militar já reformado.
7. Em suma, o entendimento em vigor no TCU, em consonância com a jurisprudência pacificada no Superior Tribunal de Justiça, na qualidade de intérprete último da lei federal, é o seguinte:
a) o benefício previsto no art. 110 da Lei 6.880/1980 é expressamente dirigido ao militar da ativa ou da reserva remunerada e não alcança o reformado;
b) a norma não ampara dois acréscimos à remuneração com base no posto/graduação que o militar exercia quando em atividade.
8. Não foram identificadas nos sistemas e bases de dados disponíveis ao TCU informações acerca do posto ocupado pelo ex-militar na ativa. Contudo, no campo "Descrição dos Fundamentos Legais da Reforma do Instituidor", localizado no ato, verificou-se que ele passou a perceber o soldo do posto ou graduação imediatamente superior, por contar com mais de 30 anos de serviço quando foi transferido para a reserva, passando a ocupar o posto de Coronel. Posteriormente, foi novamente beneficiado com os proventos relativos ao soldo de mais um posto ou graduação, em face de invalidez permanente decorrente de doença especificada em lei.
9. Portanto, o ato de pensão militar instituída por Carlos Alberto Jacques deve ser considerado ilegal, uma vez que não há fundamento legal que autorize o pagamento dos proventos da pensão tendo por referência cinco postos acima daquele que o ex-militar ostentava na ativa. (grifos inseridos) 
5.4.	Nota-se que o ato de pensão da recorrente foi considerado ilegal e negado registro pelo Tribunal em razão de os proventos terem sido calculados com base no soldo de Marechal-do-Ar, enquanto o posto do instituidor era de Coronel, ou seja, em quatro graus hierárquicos acima daquele que ostentava na atividade, benefício adquirido em razão de reconhecimento de invalidez quando o militar já se encontrava falecido.  
5.5.	Ocorre que há peculiaridades que não foram tratadas na decisão recorrida. Primeiramente, é preciso registrar que a recorrente conseguiu comprovar, por meio de anexos ao seu recurso, que o posto ostentado na ativa pelo instituidor era mesmo o de Coronel (peça 22, p. 17, 22 e 31) , não sendo correto a afirmação de que a pensão é paga com base em cinco níveis hierárquicos acima daquele que o ex-militar ostentava na ativa. Além disso, o instituidor realizava contribuições com base em dois postos hierárquicos acima, situação prevista antigo artigo 6º da Lei 3.765/60, e não tratada no precedente constante no Acórdão 2225/2019-TCU-Plenário (Rel. Min. Benjamin Zymler) .
5.6.	Desse modo, percebe-se que o instituidor de fato adquiriu direito à instituição de pensão mais de um posto hierárquico acima do que ele possuía. Contudo, faz-se necessário avaliar se, de fato, a recorrente possui o direito à pensão vinculada a 4 níveis acima do que o militar ostentava. Para esse fim, convém transcrever o seguinte trecho publicado no Diário Oficial da União de 19/9/1995: 
Assegurar aos beneficiários do Coronel-Aviador da Reserva Remunerada CARLOS ALBERTO JACQUES a pensão militar correspondente ao posto de Major-Brigadeiro, a contar de 22 de abril de 1995, data do seu falecimento, por ter sido reconhecido ao extinto militar o amparo dos art. 50, inciso II, § 1°, letra "a"; 104, inciso II; 106, inciso II; 108, inciso V; e 110, §§ 1° e 4º, da Lei nº 6.880, de 09 de dezembro de 1980, alterada pela Lei nº 7.580, de 23 de dezembro de 1986, acrescida de mais dois postos, para as quais contribuía, facultativamente, de acordo com o disposto no art. 7°, parágrafo único, e 18, letra "b", do Regulamento aprovado pelo Decreto nº 9.096, de 10 de outubro de 1960.
5.7	O posto de Major-Brigadeiro é decorrente de duas "promoções" em relação ao posto que o instituidor ocupava. A elevação de mais dois postos no provento da pensão é decorrente de contribuições realizadas facultativamente com base no disposto no então vigente art. 6º da Lei.3765/60:
Art. 6º É facultado aos militares de que trata o art. 1º desta lei, com mais de 30 (trinta) e 35 (trinta e cinco) anos de serviço computável para fins de inatividade, contribuírem, respectivamente, para a pensão correspondente a um ou dois postos ou graduações acima do ou da que possuem desde que satisfaçam o pagamento das contribuições a partir do mês seguinte àquele em que completaram o referido tempo de serviço.       
5.8.	Dessa forma, não há que se questionar o acréscimo de dois postos à pensão da recorrente. A título exemplificativo, cita-se trecho do voto condutor do Acórdão 8411/2020-TCU-Primeira Câmara, Rel. Min. Weder De Oliveira:
Bem destacado pelo Parquet, não há, no ato, evidências de que "houve contribuição para que os proventos da pensão fossem concedidos com base em um ou dois postos acima, conforme se vê no campo "Descrição dos Fundamentos Legais da Pensão/Alteração" (peça 6, p. 1) , situação prevista no antigo artigo 6º da Lei.3765/60 a qual permitiria a concessão no valor da pensão como apresentada no ato em apreço.
5.9.	No caso do trecho supratranscrito, a ausência de evidências acerca da contribuição para que os proventos da pensão fossem concedidos com base em um ou dois postos acima fundamentou a decisão, naqueles autos, pela ilegalidade do ato de pensão. Contudo, neste processo, não houve questionamentos com relação a tais contribuições. Do contrário, sobre essa questão o MPTCU afirma que "ainda que o ex-militar tenha contribuído para que os proventos da pensão correspondesse a dois postos ou graduações acima daquele ostentado por ele na ativa, (...) não há fundamento legal que autorize o pagamento dos proventos da pensão tendo por referência cinco postos acima". Além disso, há nos autos diversos documentos que possuem fé pública e atestam tais contribuições, tal como o Diário Oficial da União de 19/9/1995 (peça 22, p. 31-33) .
5.10. 	Superada esta questão, deve-se analisar outra ilegalidade apontada no precedente do Acórdão 2225/2019-TCU-Plenário, qual seja a impossibilidade de concessão em cascata do benefício previsto no art. 110 da Lei 6.880/1980.   
5.11.	Além dessa ilegalidade, outra apontada no precedente do Acórdão 2225/2019-TCU-Plenário, é a concessão do benefício do art. 110 da Lei 6.880/1980 a militares já reformados, a qual não se aplica ao presente caso. Quando de sua morte, o militar estava ainda na reserva remunerada, como demonstra o já citado Diário Oficial da União de 19/9/1995. Independentemente disso, há ainda de se averiguar a ilegalidade relativa aos aumentos em cascata.
5.12. 	Ocorre que um dos motivos pelos quais se operou a guinada jurisprudencial foi o fato de que, naquele caso concreto, haveria duplo aumento de grau hierárquico. É o que se observa nos seguintes trechos do voto condutor do Acórdão 2225/2019-TCU-Plenário, relatado pelo Ministro Benjamin Zymler:
12. Relativamente ao segundo ponto mencionado no item 9 deste voto - concessão em cascata do benefício previsto no art. 110 da Lei 6.880/1980 -, a jurisprudência do STJ rejeita a hipótese mesmo que a moléstia incapacitante tenha sido adquirida com o militar ainda na reserva remunerada. Em outras palavras, se já beneficiário da vantagem do art. 50, inciso II, da Lei 6.880/1980 (inatividade com proventos calculados sobre o posto hierárquico imediato) , nem sequer o militar da reserva remunerada acometido de moléstia incapacitante faz jus a nova melhoria de proventos com esteio no art. 110, § 1º, da Lei 6880/1980. Nesse sentido, exemplificativamente, cito como precedente:
"AGRAVO REGIMENTAL NOS EMBARGOS DE DECLARAÇÃO EM RECURSO ESPECIAL. ADMINISTRATIVO. MILITAR DA RESERVA REMUNERADA. SUPERVENIÊNCIA DE INCAPACIDADE TOTAL E DEFINITIVA. REFORMA. CÁLCULO DOS PROVENTOS. SOLDO DO POSTO IMEDIATAMENTE SUPERIOR AO QUE EXERCIA NA ATIVA.
1. A orientação jurisprudencial desta Corte Superior é no sentido de que o militar da reserva remunerada julgado definitivamente incapaz para qualquer trabalho, como na hipótese de estar acometido de cardiopatia grave, deve ser reformado com proventos correspondentes ao soldo da graduação hierárquica imediata a que possuía na ativa, nos termos do art. 110, § 1º, da Lei nº 6.880/80.
2. Agravo regimental a que se nega provimento" (AgRg nos EDcl no Recurso Especial 966.142/RJ, Rel. Min. Marco Aurélio Bellizze, Quinta Turma, julgado em 26/2/2013, DJe de 5/3/2013) ."
 (...) 
3. Nas razões de seu Apelo Especial, o recorrente aponta violação aos arts. 108, III da Lei 6.880/80 e 1º e 2º da Lei 7.580/86. Alega, em suma, que na inatividade possuía a remuneração calculada com base no soldo correspondente ao grau hierárquico de Capitão. Logo, ao se tornar inválido na forma da legislação militar sua remuneração deve ser calculada com base no soldo de Major.
4. A irresignação não merece prosperar. (...) 
6. Destarte, o recorrente, julgado incapaz definitivamente para o serviço do Exército, faz jus ao pagamento de sua remuneração calculada no grau imediatamente superior ao posto que ocupava enquanto na ativa.
7. Entretanto, conforme se extrai dos autos, tal direito já vem sendo observado, na medida em que o autor foi transferido para reserva remunerada em 29.4.1988 no posto de Primeiro-Tenente, com proventos de Capitão, por contar com mais de trinta anos de serviço.
14. No caso do [interessado], ora em exame, o militar já se encontrava reformado quando acometido de moléstia incapacitante e também já tinha, à época, seus proventos vinculados ao soldo do posto hierárquico imediato, de modo que sob nenhuma perspectiva ser-lhe-ia devido o novo acréscimo concedido pelo Comando do Exército. (grifos inseridos) 
5.13.	No caso em tela, a situação é similar. Porém, há peculiaridade distintiva, como se demonstrará.
5.14.	O instituidor foi para a reserva remunerada com aumento de grau hierárquico, saindo do posto de Coronel para o posto de Brigadeiro-do-Ar (peça 22, p. 5 e p. 31) . Na publicação do Diário Oficial da União de 19/9/1995 (peça 22, p. 31-33) , consta que sua alçada ao posto de  Major-Brigadeiro (item 5.6 supra) fundamentou-se nos seguintes artigos da Lei 6.880/80: art. 50, inciso II (em razão de contar com mais de trinta anos de serviço) e art. 110, §1º (em razão de moléstia incapacitante) .
5.15.	Como se observa, houve duplo aumento de grau hierárquico, o que, em tese, justificaria o julgamento pela ilegalidade. Ocorre que há uma peculiaridade: o ato de pensão é de 1995. O art. 110, §4º da Lei 6.880/80, que permitia a acumulação dos benefícios do art. 110 com os do art. 50, II (redação original) , só foi revogado em 2001. Tal artigo dispunha, à época da instituição da pensão, claramente que:
 § 4º O direito do militar previsto no artigo 50, item II, independerá de qualquer dos benefícios referidos no caput e no § 1° deste artigo, ressalvado o disposto no parágrafo único do artigo 152.                    (Revogado pela Medida Provisória nº 2.215-10, de 31.8.2001) 
5.16.	O art. 50, II, da Lei 6.880/80, em sua redação original, dispunha que:
Art. 50. São direitos dos militares:
II - a percepção de remuneração correspondente ao grau hierárquico superior ou melhoria da mesma quando, ao ser transferido para a inatividade, contar mais de 30 (trinta) anos de serviço;
5.17.	Não há que se falar, é verdade, em direito adquirido a regime jurídico. Isso, contudo, não afasta o direito adquirido ao quantum de seus proventos com base na legislação vigente ao tempo da instituição da pensão. Assim, como apenas em 2001 foi revogado o art. que permitia a acumulação dos benefícios do art. 50, II, com os do art. 110, todos da Lei 6.880/80. A jurisprudência do STF é firme no sentido de que existe o direito adquirido ao valor do benefício, ainda que não ao regime jurídico:
É firme a jurisprudência do STF, "o aposentado tem direito adquirido ao quantum de seus proventos calculado com base na legislação vigente ao tempo da aposentadoria, mas não aos critérios legais com base em que esse quantum foi estabelecido, pois não há direito adquirido a regime jurídico" (RE 92.511, Moreira Alves, RTJ 99/1267) . [AI 145.522 AgR, rel. min. Sepúlveda Pertence, j. 15-12-1998, 1ª T, DJ de 26-3-1999.]
5.18.	Por fim, ressalta-se que não se está diante de uma mudança jurisprudencial. Do contrário, trata-se da revogação de uma lei, a qual só poderá produzir efeitos para o futuro. Assim, mesmo em se tratando de ato jurídico complexo, a legislação que deve servir como base para a quantificação do benefício é aquela vigente na data do preenchimento dos requisitos legais para a aposentadoria, reforma ou pensão. Nesse sentido é a Súmula 359 do STF, que possui o seguinte enunciado: "Ressalvada a revisão prevista em lei, os proventos da inatividade regulam-se pela lei vigente ao tempo em que o militar, ou o servidor civil, reuniu os requisitos necessários."
5.19.	Por todo o exposto, entende-se que em 1995, data da pensão, havia fundamentação legal para a acumulação do benefício do art. 50 II, da Lei 6.880/80, com aquele previsto no art. 110 do mesmo diploma. Sendo assim, é legal o ato que reconheceu ao falecido militar o posto de Major-Brigadeiro e, consequentemente, é legal o ato de pensão militar em reexame nesse aspecto. 
5.20.	Ademais, tendo havido a contribuição para que os proventos da pensão correspondessem a dois postos ou graduações acima daquele ostentado pelo instituidor quando de sua reforma, deve-se reconhecer a legalidade do ato de pensão, que vinculou os proventos ao soldo de Marechal-do-Ar, quatro postos acima daquele ostentado por ele na ativa (e dois acima de seu posto na reforma) .
CONCLUSÃO
6.	Em face da análise das razões recursais apresentadas, concluiu-se que a situação em tela não se enquadra nas hipóteses abraçadas pelo entendimento inaugurado pelo Acórdão 2225/2019-TCU-Plenário (Rel. Min. Benjamin Zymler) .
6.1.	Ademais, foram trazidos aos autos argumentos que de fato possuem o condão de modificar o julgado de origem, Acórdão 4357/2020-TCU-Segunda Câmara, permitindo-se que os proventos da pensão sejam vinculados ao soldo de Marechal-do-Ar.
6.2	Por todo o exposto, por haver, à época da instituição da pensão, autorização legal para a acumulação de benefícios, entende-se que o ato em reexame deve ser considerado legal, devendo-se dar provimento ao presente pedido de reexame. 
ROPOSTA DE ENCAMINHAMENTO
7.	Ante o exposto, submetem-se os autos à consideração superior, propondo-se, com fundamento no art. 48 da Lei 8.443/1992 c/c os artigos 285 e 286, parágrafo único, do RI/TCU:
	a) conhecer do recurso e, no mérito, dar-lhe provimento para considerar legal o ato de pensão em favor de Maria da Glória de Negri Ferreira Jacques, conferindo-lhe o respectivo registro;
	b) Informar ao (s) recorrente (s) e demais interessados do acórdão a ser proferido, destacando que o relatório e o voto que o fundamentam podem ser acessados por meio do endereço eletrônico www.tcu.gov.br/acordaos."
	É o Relatório.

não há.

Procurador Júlio Marcelo de Oliveira.

Pensão Militar. Alteração. Constatação de que os proventos foram calculados com base no soldo referente a grau hierárquico superior ao que o militar ostentava na atividade. Ilegalidade e negativa de registro do ato de alteração de reforma. Pedido de reexame. Conhecido. Razões suficientes para alterar o juízo. Direito adquirido quando do preenchimento dos requisitos da pensão. Provimento.

PENSÃO MILITAR (PMIL)

Secretaria de Recursos (Serur); Secretaria de Fiscalização de Integridade de Atos e Pagamentos de Pessoal e de Benefícios Sociais (Sefip).

Tratam os autos de pedido de reexame interposto por Maria da Glória de Negri Ferreira Jacques, viúva do militar falecido Sr. Carlos Alberto Jacques, contra o Acórdão 8913/2020-TCU-Segunda Câmara, Relatora Ministra Ana Arraes, que considerou o ato ilegal por vincular os proventos ao soldo de Marechal-do-Ar, ou seja, mais de um grau hierárquico acima daquele que ostentava na atividade (Coronel) , o que contraria o entendimento do Acórdão 2225/2019-TCU-Plenário. 
Preliminarmente, ratifico o exame de admissibilidade despachado por mim nestes autos, uma vez que o recurso apresentado atende aos requisitos pertinentes à espécie.
Em síntese, a recorrente defende a regularidade de receber os proventos calculados com base em soldo referente a quatros postos acima daquele ostentado pelo instituidor. Dos argumentos apresentados, destaco o que segue:
"Neste diapasão, a decisão menciona que não há fundamento legal que autorize o pagamento dos proventos da pensão tendo por referência cinco postos acima daquele que o ex-militar ostentava na ativa. Ocorre que a pensão militar não tem como referência cinco postos acima daquele que o militar detinha em atividade, mas quatro postos, a saber: um posto em razão de passagem para a reserva remunerada, outro em razão da reforma por incapacidade definitiva com invalidez (quando integrava a reserva) , e dois postos por ocasião do óbito do militar, em razão de contribuição facultativa específica, amparada na legislação vigente à época do fato. (p.8) 
Portanto, é imperioso verificar a regular majoração dos proventos de inatividade e da posterior pensão militar. Ratifica-se que o militar, ingressou na reserva remunerada, por tempo efetivo de serviço, no posto de Coronel Aviador, passando a fazer jus ao padrão remuneratório correspondente a Brigadeiro-do-Ar, conforme art. 50, inciso II, Lei 6.880/80.
Posteriormente, quando integrava a reserva remunerada, foi reformado em razão de incapacidade definitiva, com arrimo no art. 110, caput e § 1º, Lei 6.880/80, alcançando o padrão remuneratório de Major-Brigadeiro. Não houve, portanto, hipótese de majoração de benefício ulterior à reforma, ou reforma por idade limite de permanência na reserva remunerada. (p. 10) " (grifos inseridos) 
No Acórdão 8913/2020-TCU-Segunda Câmara, o ato em tela foi considerado ilegal em razão de os proventos terem sido calculados com base no soldo de Marechal-do-Ar, enquanto o posto do instituidor era de Coronel, benefício adquirido em razão de reconhecimento de invalidez quando o militar já se encontrava falecido.
Ao analisar a questão, a unidade especializada verificou que o presente caso possui peculiaridades que o diferenciam das situações tratadas pelo Acórdão 2225/2019-TCU-Plenário (Rel. Min. Benjamin Zymler) , que alterou o entendimento aplicado até então pelo TCU.
A Serur registra, inicialmente, que a "recorrente conseguiu comprovar, por meio de anexos ao seu recurso, que o posto ostentado na ativa pelo instituidor era mesmo o de Coronel (peça 22, p. 17, 22 e 31) , não sendo correto a afirmação de que a pensão é paga com base em cinco níveis hierárquicos acima daquele que o ex-militar ostentava na ativa. Além disso, o instituidor realizava contribuições com base em dois postos hierárquicos acima, situação prevista antigo artigo 6º da Lei 3.765/60, e não tratada no precedente constante no Acórdão 2225/2019-TCU-Plenário (Rel. Min. Benjamin Zymler) ".
Aduz a unidade técnica:
"5.7. O posto de Major-Brigadeiro é decorrente de duas "promoções" em relação ao posto que o instituidor ocupava. A elevação de mais dois postos no provento da pensão é decorrente de contribuições realizadas facultativamente com base no disposto no então vigente art. 6º da Lei.3.765/60:
Art. 6º É facultado aos militares de que trata o art. 1º desta lei, com mais de 30 (trinta) e 35 (trinta e cinco) anos de serviço computável para fins de inatividade, contribuírem, respectivamente, para a pensão correspondente a um ou dois postos ou graduações acima do ou da que possuem desde que satisfaçam o pagamento das contribuições a partir do mês seguinte àquele em que completaram o referido tempo de serviço.
5.8. Dessa forma, não há que se questionar o acréscimo de dois postos à pensão da recorrente. A título exemplificativo, cita-se trecho do voto condutor do Acórdão 8411/2020-TCU-Primeira Câmara, Rel. Min. Weder De Oliveira:
Bem destacado pelo Parquet, não há, no ato, evidências de que "houve contribuição para que os proventos da pensão fossem concedidos com base em um ou dois postos acima, conforme se vê no campo "Descrição dos Fundamentos Legais da Pensão/Alteração" (peça 6, p. 1) , situação prevista no antigo artigo 6º da Lei.3765/60 a qual permitiria a concessão no valor da pensão como apresentada no ato em apreço."
Argumenta que a fundamentação da decisão citada logo acima contempla a ausência de evidências acerca da contribuição para que os proventos da pensão fossem concedidos com base em um ou dois postos acima. Tal questão não foi enfrentada nos presentes autos, dado que o MPTCU, na sua primeira manifestação, posicionou-se no sentido de que o pagamento dos proventos da pensão tendo por referência os postos acima configuraria a ilegalidade, ainda que o ex-militar tivesse contribuído para que os proventos da pensão correspondessem a dois postos ou graduações acima daquele ostentado por ele na ativa.
Quanto a essa questão, registra que há diversos documentos que possuem fé pública atestando tais contribuições nos autos (peça 22) , e considera esse primeiro ponto superado. 
A outra ilegalidade seria aquela apontada no precedente do Acórdão 2225/2019-TCU-Plenário, qual seja a impossibilidade de concessão em cascata do benefício previsto no art. 110 da Lei 6.880/1980, já bem conhecida desta Corte.
Defende a unidade que esse precedente não se aplica ao caso em tela. Quando de sua morte, o militar estava ainda na reserva remunerada. 
Cita que no caso do Acórdão 2225/2019-TCU-Plenário, o militar já se encontrava reformado quando acometido de moléstia incapacitante, já tendo, à época, os "proventos vinculados ao soldo do posto hierárquico imediato, de modo que sob nenhuma perspectiva ser-lhe-ia devido o novo acréscimo concedido pelo Comando do Exército". 
Aponta, porém, uma peculiaridade distintiva:
"5.15. Como se observa, houve duplo aumento de grau hierárquico, o que, em tese, justificaria o julgamento pela ilegalidade. Ocorre que há uma peculiaridade: o ato de pensão é de 1995. O art. 110, §4º da Lei 6.880/80, que permitia a acumulação dos benefícios do art. 110 com os do art. 50, II (redação original) , só foi revogado em 2001. Tal artigo dispunha, à época da instituição da pensão, claramente que:
§ 4º O direito do militar previsto no artigo 50, item II, independerá de qualquer dos benefícios referidos no caput e no § 1° deste artigo, ressalvado o disposto no parágrafo único do artigo 152.                    (Revogado pela Medida Provisória nº 2.215-10, de 31.8.2001) 
5.16. O art. 50, II, da Lei 6.880/80, em sua redação original, dispunha que:
Art. 50. São direitos dos militares:
II - a percepção de remuneração correspondente ao grau hierárquico superior ou melhoria da mesma quando, ao ser transferido para a inatividade, contar mais de 30 (trinta) anos de serviço;
5.17. Não há que se falar, é verdade, em direito adquirido a regime jurídico. Isso, contudo, não afasta o direito adquirido ao quantum de seus proventos com base na legislação vigente ao tempo da instituição da pensão. Assim, como apenas em 2001 foi revogado o art. que permitia a acumulação dos benefícios do art. 50, II, com os do art. 110, todos da Lei 6.880/80. A jurisprudência do STF é firme no sentido de que existe o direito adquirido ao valor do benefício, ainda que não ao regime jurídico:
É firme a jurisprudência do STF, "o aposentado tem direito adquirido ao quantum de seus proventos calculado com base na legislação vigente ao tempo da aposentadoria, mas não aos critérios legais com base em que esse quantum foi estabelecido, pois não há direito adquirido a regime jurídico" (RE 92.511, Moreira Alves, RTJ 99/1267) . [AI 145.522 AgR, rel. min. Sepúlveda Pertence, j. 15-12-1998, 1ª T, DJ de 26-3-1999.]
5.18. Por fim, ressalta-se que não se está diante de uma mudança jurisprudencial. Do contrário, trata-se da revogação de uma lei, a qual só poderá produzir efeitos para o futuro. Assim, mesmo em se tratando de ato jurídico complexo, a legislação que deve servir como base para a quantificação do benefício é aquela vigente na data do preenchimento dos requisitos legais para a aposentadoria, reforma ou pensão. Nesse sentido é a Súmula 359 do STF, que possui o seguinte enunciado: "Ressalvada a revisão prevista em lei, os proventos da inatividade regulam-se pela lei vigente ao tempo em que o militar, ou o servidor civil, reuniu os requisitos necessários."
5.19. Por todo o exposto, entende-se que em 1995, data da pensão, havia fundamentação legal para a acumulação do benefício do art. 50 II, da Lei 6.880/80, com aquele previsto no art. 110 do mesmo diploma. Sendo assim, é legal o ato que reconheceu ao falecido militar o posto de Major-Brigadeiro e, consequentemente, é legal o ato de pensão militar em reexame nesse aspecto. 
5.20. Ademais, tendo havido a contribuição para que os proventos da pensão correspondessem a dois postos ou graduações acima daquele ostentado pelo instituidor quando de sua reforma, deve-se reconhecer a legalidade do ato de pensão, que vinculou os proventos ao soldo de Marechal-do-Ar, quatro postos acima daquele ostentado por ele na ativa (e dois acima de seu posto na reforma) ." (grifos no original) 
Conclui, então, a unidade, que, devido à existência de autorização legal, à época da instituição da pensão, para a acumulação de benefícios, o ato em reexame deve ser considerado legal, devendo-se dar provimento ao presente pedido de reexame.
O Ministério Público junto ao TCU concorda com essa posição.
Feito esse introito, anuo às análises e conclusões propostas pela unidade técnica, endossadas pelo Parquet especializado, e adoto argumentos reproduzidos no relatório precedente como minhas próprias razões de decidir, sem prejuízo dos breves comentários a seguir.
Em geral, a ilegalidade é configurada porque o instituidor passou a ser considerado incapaz quando já reformado. No entanto, estamos tratando de um ato de pensão de 1995, ano do falecimento do Sr. Carlos Alberto Jacques, que havia passado à reserva remunerada.
Há que se reconhecer, primeiramente, que se trata de uma situação um tanto anacrônica, pois embora o ato estivesse no TCU a menos de 5 anos quando foi apreciado, só foi encaminhado ao TCU em 16/03/2016, por volta de 20 (vinte) anos após a instituição, em 22/04/1995. 
Como resultado, tivemos a apreciação de um ato que foi instituído antes da revogação do § 4º do art. 110 da Lei 6.880/80, transcrito na citação acima, que ocorreu apenas com a edição da Medida Provisória 2.215-10, em 2001. 
Sendo assim, não se trata aqui de alteração jurisprudencial, que deriva da prerrogativa da Corte de evoluir seu entendimento sobre matérias de sua competência, e tem o condão de afetar atos administrativos complexos, como presenciamos vez após vez a partir da prolação do Acórdão 2225/2019-TCU-Plenário. 
Trata-se, de outra forma, de simples alteração legal, ocorrida em 2001, seis anos após o falecimento do instituidor. 
Nesse caso, entendo que se aplica a Súmula 359 do STF, segundo a qual os proventos da inatividade regulam-se pela lei vigente ao tempo em que foram cumpridos os requisitos necessários para a instituição do benefício. 
Sendo assim, em consonância com os argumentos apresentados pela Secretaria de Recursos, verifico que, na data da instituição da pensão, em 1995, havia fundamentação legal para a acumulação do benefício na forma concedida.
	Ante o exposto, incorporo os pareceres da unidade técnica reproduzidos no relatório precedente e endossados pelo Parquet como razão de decidir, entendo que deve ser dado provimento ao pedido de reexame e VOTO para que o Tribunal adote a minuta de deliberação que submeto a este Colegiado.
TCU, Sala das Sessões, em 19 de outubro de 2021.
AROLDO CEDRAZ 
Relator